【裁判字號】    97,訴,1481
【裁判日期】    980316
【裁判案由】    侵權行為損害賠償
【裁判全文】
臺灣臺南地方法院民事判決              97年度訴字第1481號
原      告  丙○○
被      告  丁○○
訴訟代理人  蕭麗琍律師
被      告  亞洲航空股份有限公司
法定代理人  甲○○
訴訟代理人  乙○○
上列當事人間請求侵權行為損害賠償等事件，經本院於民國98年
2月23日言詞辯論終結，判決如下：
    主      文
被告丁○○應給付原告新台幣貳拾萬元，及自民國九十七年十一
月九日起至清償日止，按年息百分之五計算之利息。
原告其餘之訴駁回。
訴訟費用由被告丁○○負擔其中十分之一，餘由原告負擔。
本判決原告勝訴部分得假執行。但被告丁○○如以新台幣貳拾萬
元為原告預供擔保得免為假執行。
原告其餘假執行之聲請駁回。
    事實及理由
壹、程序方面
    按訴狀送達後，原告不得將原訴變更或追加他訴，但請求之
    基礎事實同一者，不在此限，民事訴訟法第255條第1項第2
    款定有明文。本件原告起訴原請求「被告2人即丁○○及亞
    洲航空公司（以下簡稱亞航公司）應連帶給付原告新臺幣（
    下同）100萬元，及自起訴狀繕本送達翌日起至清償日止按
    週年利率百分之五計算之利息。」嗣於起訴狀繕本送達後，
    於民國97年12月3日言詞辯論期日具狀追加請求原告所受勞
    動能力減少之損害賠償100萬元（見本院卷(一)143頁以下），
    經核原告追加部分，亦係本於侵權行為法律關係而追加其損
    害項目，與原請求之主要爭點有共同性，其先後請求利益之
    主張在社會生活上可認為同一或關聯，而就原請求之訴訟及
    證據資料，於審理繼續進行在相當程度範圍內具有同一性或
    一體性，得期待於追加請求之審理予以利用，因此自屬基於
    同一基礎事實所為之訴之變更追加，依上開規定，應予准許
    ，合先敘明。
貳、實體方面
一、本件原告主張：
  (一)被告丁○○自民國93年12月起擔任被告亞航公司董事長，原
    告則自93年12月8日起擔任被告亞航公司之董事長特別助理
    ，另因被告亞航公司為亞航微波科技股份有限公司（以下簡
    稱亞微公司）之法人股東，原告經被告丁○○指派為亞航公
    司法人代表並經亞微公司董事會選任為亞微公司董事長。而
    原告於94年10月間因公務勞累過度引發腎臟衰竭住院，經醫
    師告知因腎臟移植係目前腎衰竭病患最佳治療方式，且可較
    洗腎方式提高約17年左右之存活率，但臺灣獲得腎臟移植者
    機率甚低，因此原告本來預定於95年3月間，前往中國大陸
    就醫換腎，嗣後才發現原告因亞微公司有滯納94年度房屋稅
    及勞工保險費等情，經法務部行政執行署新竹行政執行處（
    以下簡稱新竹行政執行處）以95年2月15日竹執字94年房稅
    執專字第51523號函通知內政部警政署入出境管理局及行政
    院海岸巡防總局限制原告出境及出海，原告向法務部行政執
    行署聲明異議，經該署95年度署聲議字第128號聲明異議決
    定書認定無理由而駁回異議確定，導致原告因而無法依原訂
    計畫出國就醫。亞航公司董事會曾於95年4月14日提案討論
    擬請亞航公司代為支付亞微公司欠款以讓原告能順利前往大
    陸就醫，該提案經董事會決議通過，即「若法務部新竹市行
    政執處不同意撤銷限制出境時，同意由亞航公司支付上述法
    務部之要求，為丙○○先生解除限制出境。」，惟被告丁○
    ○明知原告之病情亟須換腎日益惡化，且其於上開董事會會
    議係擔任主席，明知應依董事會決議執行，卻違背職務藉故
    不執行董事會代為繳款之決議，以致原告放棄就醫行程，須
    另行安排就醫事宜。嗣後原告與行政執行處協商後，行政執
    行處始同意代為拍賣亞微公司部分資產用以清償亞微公司欠
    款俾讓原告解除限制出境，原告始於95年9月解除限制出境
    ，但原告欲再辦理就醫事宜時才得知95年6月間大陸變更管
    理政策，因此獲往大陸就醫之機會大幅降低。
  (二)被告丁○○係以故意的行為侵害原告之自由權及生命權：
  1.被告丁○○係亞航公司董事長，對亞航公司轉投資亞微公司
    所有業務有控制權，對所有業務之執行亦相當清楚，且亞航
    公司95年4月14日董事會討論事項案由9、係原告的解除限制
    出境案，故與會之董監事皆了解原告於當年5月即預定前往
    中國大陸，並且同意協助解除原告出境的限制，被告丁○○
    於收到新竹行政執行處駁回解除限制出境之後至5月之前，
    卻無依董事會決議支付亞微公司的欠款，導致原告不能前往
    大陸就醫，顯係故意讓原告之病情惡化，致使原告須洗腎才
    能維持生命，可見丁○○顯有故意侵權之行為。
  2.被告稱亞航公司當時財務條件無能力支付亞微公司滯納之稅
    款及勞工保險費等240萬元，但95年6月亞航公司之總支出為
    2.16億元，依比例原則，亞航公司非無能力支付，且被告丁
    ○○尚計畫由亞航公司購買380萬元之座車，何以無能力支
    付欠稅款。
  3.亞微公司當時的債務初估達4億元以上，本件所涉240萬元的
    欠稅款僅為冰山一角，故亞微公司負責人隨時有可能因其他
    負債再度被限制出境，原告在95年2月17日卸任亞微董事長
    職位後，被告丁○○原應按商業登記法之規定於15天內辦理
    變更登記，但經財務處經辦人員及原告提醒告知，被告丁○
    ○仍以「不另指派法人代表」為手段，迫使亞微公司無法辦
    理變更登記，故縱使原告因被告丁○○遵照亞航公司董事會
    的決議代為支付亞微公司欠款後而獲得出境自由，原告仍有
    隨時因仍登錄為亞微公司負責人而再度被限制出境。至97年
    10月，被告丁○○自卸任亞航公司董事長一職，始由亞航公
    司現任董事長代為辦理變更登記。
  4.原告於95年2月15日被限制出境，被迫取消原訂於3月的行程
    ，原告將行程延後至5月，遂將94年剩餘之年假按慣例申請
    展延至6月，以為5月的行程準備，未料被告丁○○明知原告
    出境係為就醫，卻仍不同意原告之延假申請，而特休假依亞
    航公司多年慣例，可延休至隔年，為員工可享之權利，但被
    告丁○○卻利用職權否決了原告的延假申請，可證被告丁○
    ○意圖阻撓原告獲得任何出國就醫的機會。
  5.憲法第10條規定「人民有居住與遷徒的自由」，被告丁○○
    在亞航公司董事會做成決議由亞航代繳亞微的欠稅款後，在
    明確可預見的結果下，卻仍以消極的不作為方式，讓原告被
    迫無法出境，限制了原告自由入出境的權利。
  6.被告丁○○在知道原告出境的目的係為追求健康的改善及生
    命延長存活的機會的情況下，且有期限之限制與急迫性，卻
    對亞航董事會之決議置之不理，導致原告生命延長存活機會
    的喪失。且由台灣高等法院在77年台上字第1876號之判決可
    知，病人的存活機會係為人格法益的範圍之內，是即亦為人
    格權之一種，可謂原告對生命及健康改善的期持，包括生命
    的期待、健康的改善及身體的保護等，皆為人格權範圍之內
    ，如受有侵害，受害人即得依侵權行為法之規定請求損害賠
    償。
  7.被告丁○○不執行董事會的決議事項，而導致原告喪失自由
    出入境的自由，也進而喪失原告追求健康獲得改善及生命延
    長等之期待權（人格權），三者間具備連續性之因果關係，
    且一般公民遷徙的自由乃憲法所保障基本權利，若非被告丁
    ○○之不作為，原告自可獲得自由出境的機會，由此可證，
    被告的加害行為最後導致原告喪失出境的自由與喪失改善健
    康機會具有因果關係。
  (三)原告於95年1月11日獲得苗栗縣政府核發身心障礙資格證明
    ，並受身心障礙者權益保護法之保護，包括政府依該法每月
    補助亞航公司34,560元（17,280×2），同法第16條：「身
    心障礙者之人格及合法權益，應受尊重及保障，對其接受教
    育、應考、進用、就業、居住、遷徙、醫療等權益，不得有
    歧視之對待」及第75條第2、3項「對身心障礙者不得有下列
    行為：二、身心虐待。三、限制其自由。」之規定。按民法
    第184條第2項之規定：「違反保護他人之法律，致生損害於
    他人者，負賠償責任」，因此被告丁○○若認為原告之損害
    與被告之「不作為」無因果關係，應由被告自負舉證責任。
  (四)被告亞航公司與被告丁○○為僱傭關係，應負連帶賠償責任
    ：
  1.亞航的董事會成員係由台翔航太股份有限公司（以下簡稱台
    翔公司）及台灣糖業股份有限公司（以下簡稱台糖公司）兩
    家「公司」所當選，而非兩家公司指派的自然人所當選，故
    公司法第192條所稱之委任關係，係指亞航公司與台翔公司
    及台糖公司，並非指亞航公司與丁○○之間具有委任關係。
  2.被告丁○○並未持有任何亞航或台翔公司的股份，其係為行
    政院開發基金委員會在獲選為台翔公司法人董事席次後，由
    行政院開發基金委員會派任被告丁○○在台翔公司擔任法人
    代表，又為台翔董事會派任至亞航董事會擔任台翔公司董事
    的法人代表。亞航公司自96年12月至97年6月間，因台翔公
    司的內部管理考量，派任在亞航的法人代表先後變更三次，
    但亞航董事會的董事任期並無到期或代表董事席次的台翔公
    司亦未辭任，所以亞航董事會並無補選或改選董事情事，可
    證存有委任關係者乃亞航公司與台翔公司之間的關係，而非
    亞航公司與被告丁○○之間的關係。
  3.被告丁○○身兼亞航董事及董事長職務，對外代表公司，因
    此被告丁○○侵害他人權益的行為與亞航公司已構成民法第
    185條之共同侵權行為，被告亞航公司負連帶損害賠償的責
    任。
  4.亞航公司董事會於95年4月14日之決議係為代表公司執行業
    務，可推論董事會有監督業務執行的責任，因此董事會所代
    表的亞航公司亦應負有連帶賠償的責任
  5.被告丁○○並未持有亞航的股份，在亞航任職間的權利與一
    般員工相同，而亞航董事會其他成員，除出席董事會的車費
    外並無與一般員工相同之福利，且該員係台翔公司派任在亞
    航之法人代表，台翔公司可因管理等因素的考量隨時撤換之
    ，被告丁○○並無任何之主導權，故被告丁○○客觀上被使
    用；另亞航董事會代表亞航公司執行業務，董事會同意每月
    支付被告丁○○18萬元之報酬，係依據亞航公司章程，第18
    條之一之規定，而法人不能服勞務或擔任公司的職務，此服
    勞務又須親自為之，故擔任公司職務者係自然人被告丁○○
    ，其提供勞務與每月固定支領的報酬具有對價關係，所以就
    亞航公司的認知，丁○○係因提供勞務才得以支頜報酬；況
    對外代表亞航公司的丁○○在執行業務時係受亞航董事會及
    監察人的監督，而不論是亞航公司或其董事會，都有監督被
    告丁○○執行業務的過程與結果之積極義務。因此，被告丁
    ○○與亞航公司的關係存有僱傭關係之事實，被告亞航公司
    自應負連帶賠償之責。
  (五)請求賠償之項目及範圍：
  1.原告請求賠償者，並非原告發病結果的責任歸屬，所主張者
    乃因加害人即被告的加害行為，導致受害人減少延長生命的
    機會。
  2.減少勞動能力損害部分：
  (1)依成大醫院李伯璋醫師引用「新英格蘭醫學雜誌」的統計數
    字，20歲至39歲洗腎病患平均預期生命為14年，換腎後平均
    預期生命為31年，兩者治療方式的差異在「換腎後可增加預
    期生命17年」。另原告在台灣仍存有換腎機會，依中華民國
    器官移植協會的統計數字，計算未來獲得換腎機會約為3.7%
    ，因此扣除該換腎機會後，17×（1-3.7%）＝16。原告所主
    張請求賠償者乃16年預期可延長的生命。
  (2)原告專長係財務會計，財務會計人員的工作價值係在專業知
    識的累計而非勞動力，因此可合理預期，在隨工作年資的增
    加，薪資所得將隨之增長，因此以目前年薪約140萬元的所
    得水準為基礎計算未來10年後之年薪應屬合理。
  (3)綜合上述，採霍夫曼計算法計算後，請求被告賠償金額約為
    2,240萬元應屬合理，惟原告暫請求被告賠償100萬元。
  3.精神損害賠償部分：
    原告若能前往大陸換腎，則應能恢復腎臟功能而不必歷經終
    生皆需洗腎之痛苦、麻煩，並避免感染腹膜炎及各種併發症
    之風險，且可免除針刺之痛，亦無運動旅遊、飲食或外出之
    限制，另可不必有對於此項疾病將減少生命之恐懼，此外，
    原告因此亦不能從事較為操勞或耗費體力之工作、活動，則
    被告丁○○對於成原告身體健康惡化致原告需終生受苦，此
    非金錢所能換回。況原告為赴大陸換腎，原告家屬、美國朋
    友、新竹國泰醫院、透析藥水公司等的配合，卻因被告丁○
    ○個人因素，使得所有人努力付之一炬，所損害者不僅原告
    個人期望，尚辜負原告諸多親朋好友之期望，且就社會公義
    而言，換腎後健保局可節省大量醫療支出，基於病患追求生
    命的權利及社會成本的節省，政府與社會亦樂觀其成，所以
    被告丁○○所損害者尚包含社會的期待。因此所造成原告精
    神上之痛苦，為此爰請求精神慰撫金100萬元。
  (六)並聲明：
  1.被告應連帶給付原告200萬元，及自起訴狀繕本送達翌日起
    至清償日止，按週年利率百分之5計算之利息。
  2.原告願供擔保，請准宣告假執行。
二、被告丁○○則以：
  (一)亞航公司係亞微公司之法人股東，原告同意出任亞航公司之
    法人代表並擔任亞微公司之董事，並經亞微公司董事會之選
    任擔任董事長，此均係原告所同意，是其就任董事長之後，
    自應統籌亞微公司之一切運作事宜，而相關亞微公司資金之
    調度，亦應由原告負責，竟然疏未適當處理亞微公司之業務
    ，致欠房屋稅及勞保費用，原告執行職務顯然有疏失，自應
    由原告負責。
  (二)新竹行政執行處以竹執孝94年房稅執專字第51523號執行命
    令，命原告於文到10日內報告亞微公司之財產狀況，原告於
    95 年1月27日簽收，卻置之不理，未依公司法第23條規定負
    其董事之善良管理人注意義務，是該執行處於2月15日以原
    告經合法通知，無正當理由不到場，進而限制原告出境，是
    原告咎由自取，且原告身為亞微公司董事長對公司尚有資產
    可資變賣清償欠款之事情，卻不於94年底自行處理，是其受
    限制出境與被告無關。
  (三)被告丁○○圓滿達成亞航公司董事會系爭決議：
  1.亞航公司與亞微公司是個別獨立的法人個體，然被告基於善
    意幫助立即主動於95年2月23日以95亞董字第014號函發函給
    亞微公司法定代理人：「如果在清算或破產階段經恰商協調
    或法律程序也不能免除亞微所欠的稅款及罰款，同時亞微也
    此無現金可支付此全部或部份金額時，亞航願代為清償全部
    或部份金額。」，然此善意一定要經亞航公司董事會通過才
    能執行，被告並將此提出於95年4月14日亞航公司董事會討
    論表決，惟此上開函件仍以亞微公司需經破產階段為前題，
    亞微至今尚未進入破產階段。
  2.原告被限制出境後，被告丁○○於95年3月乃委聘亞航公司
    之法律顧問蔡坤旺律師協助原告接洽法務部行政執行官，並
    提出聲明異議狀，但卻在95年4月11日遭法務部駁回，而駁
    回狀末尾表明「至異議人請求提供足額之擔保以代限制出境
    乙節，異議人應向新竹處申辦」，法務部未指明係由亞航或
    亞微公司來提供足額擔保，後於95年4月14日亞航公司董事
    會議商討原告被限制出境之事，該會討論事項之案由九有決
    議：「（一）依法務部批復情形決定後續處理。（二）若法
    務部不同意撤銷出境時，同意由亞航支付法務部之要求解除
    限制出境。」但如依第二點決議乃以新竹行政執行處不同意
    撤銷限制出境時為前提，上述亞航董事會結束後，被告立即
    要求亞航法律顧問蔡坤旺律師繼續與法務部行政執行官李俊
    康等協商以求解決之道，約於95年4月底達成協議，以亞微
    公司之動產拍賣所得款項支付亞微公司欠稅及勞保費等費用
    ，此協議對兩家獨立的法人個體又有不同股東的亞航及亞微
    公司不但是合理公平的處理，而且能遵守94年8月30日亞航
    公司董事會「處理亞微公司之各項事務時，應以不損及亞航
    公司利益及追求亞航公司最大利益或最小損失為原則」，況
    在95年4月18日及5月2日亞航公司財務處預估亞航公司於當
    時將面臨現金流量不足而發不出員工薪水的隱憂，故此協議
    亦係財務不佳、自身難保的亞航公司能解除原告被限制出境
    而不損及亞航公司利益的唯一選擇，法務部也已同意並主導
    亞微公司之動產拍賣。
  3.被告丁○○於當時數次派遣亞航公司十數名人力，幫助亞微
    公司清點其散置於被查封廠房內之動產，以利新竹行政執行
    處查封拍賣，後於95年7月20日完成拍賣，並於95年7月28日
    受償分配且解除原告之限制出境，被告並未有任何侵權責任
    甚明。
  (四)原告並無95年5月至中國大陸換腎的證明與計畫：
  1.原告不曾向被告丁○○亦無在95年4月14日亞航公司董事會
    提出臺灣醫師診斷原告必須於95年5月立即換腎的文件級大
    陸醫院或醫師要求原告於95年5月至中國大陸換腎的文件（
    包括器官來源），而現在原告也未拿出上述相關醫院或醫師
    文件可資證明。
  2.中國於95年通過之「人體器官移植條例」中規定「器官移植
    應當優先滿足本國公民，包括台灣公民人體器官移植的需要
    」，且中國衛生部副部長在95年廣州舉辦的人體器官移植會
    議上宣稱「中國用於移植的人體器官數目不會因大陸變更器
    官移植管理政策而大幅降低」，這應會增加更多台灣人赴大
    陸獲得器官移植之機會，而大陸官方及醫院的文件均無報導
    臺灣人赴大陸換腎機會自95年6月後大幅降低，臺灣衛生署
    或健保局亦無報導拿排斥藥的換腎者在95年7月突然大幅降
    低。另外，原告於95年7月被解除限制出境後至今已二年半
    尚未至中國換腎，可見原告並無95年5月至中國換腎的證明
    與計畫。
  (五)被告丁○○於95年4月14日亞航公司召開董監事會議時，並
    不知原告有急需換腎之病情，該日亞航公司董事會議事錄並
    無原告急需至大陸換腎之記載，且當時原告係被告丁○○之
    特別助理，會後之議事錄草稿均需經原告及董事、監察人的
    核對修改，若原告曾在會中報告伊有至大陸換腎之計畫，為
    何議事錄並無此記載，之後亦未要求增列，足見原告主張顯
    非事實。
  (六)被告丁○○並無侵權：
  1.原告被新竹行政執行處限制出境，係因其為滯納94年房屋稅
    及勞工保險費之亞微公司負責人，並非自由權受侵害，且原
    告至今仍健在，其生命權並未被剝奪，至於原告所舉之台灣
    高等法院在77年台上字第1876號之判決，係就契約責任與侵
    權責任競合時，兩者間之關係如何所為之闡述，與原告書狀
    之內容完全不相關。原告稱其無法如期換腎，顯非屬民法所
    保護之自由權、生命權。
  2.被告丁○○對原告「接受教育、應考、進用、就業、居住、
    遷徙、醫療等權益」，並未有「歧視之對待」，更未對原告
    有「身心虐待、限制其自由」之情事，自無違反身心障礙者
    權益保護法第16條、第75條之規定可言。
  (七)器官移植必須以合法之方式為之，中國大陸之醫療水準並不
    為衛生署所認同，臺灣衛生署醫學倫理委員會亦於95年4月
    12日之決議及臺灣衛署醫字第0950202193號函公告明示將任
    何形式參與大陸器官移植的行為定為非法，且有甚多人前往
    大陸移植器官後發生死亡之後果，原告雖未換腎，但迄今猶
    能活在世上，又能繼續上班，足見其未換腎並無任何損害可
    言，是其請求精神慰撫金一百萬元顯無理由。至於原告所稱
    「勞動能力之損害」，乃其自行估算，毫無依據，更無任何
    證據足以證明原告受有勞動能力減少或喪失之損害。
  (八)原告不能至大陸換腎與被告丁○○無關：
  1.原告於起訴狀中自承「原告欲再辦理就醫事宜時才得知95年
    6月間大陸變更管理政策，因此獲得前往大陸就醫機會大幅
    降低」足見原告未能如願至大陸換腎，係因大陸之政策變更
    ，顯非任何人可得事先預見，因此原告縱受有損害，亦與被
    告丁○○無因果關係。
  2.本件原告曾向臺南地檢署以被告涉犯強制罪、傷害罪及違反
    勞動基準法而提出告訴（96年度偵字第16207號及16930號）
    ，但檢察官均認為被告並無不法，而予不起訴處分，在此不
    起訴處分書中，曾問告訴人即原告「被告有無以強暴脅迫之
    方式，妨害你行使權力? 」，原告回以「沒有」，另又訊之
    告訴人即原告「被告有無對你為傷害行為? 如何認定被告對
    你具有保證人地位?被告之不作為與你腎臟病惡化有無因果
    關係? 」，原告則答以「沒有。我生病的事與被告無關，被
    告也無先行行為造成我的腎臟病。沒有因果關係。」，在上
    述不起訴處分書亦記載「被告縱有不作為亦與原告腎臟病惡
    化之結果，顯無相當因果關係」，故被告無違反身心障礙者
    權益保護法第16條、第75條，而原告要求慰撫金及勞動能力
    損害之賠償更無理由。
  (九)並聲明：
  1.原告之訴駁回。
  2.如受不利之判決請准供擔保免為假執行之宣告。
三、被告亞航公司則以：
  (一)依公司法第192條第4項規定可知，董事與公司之法律關係為
    民法528條以下之委任契約，而與民法第188條第1項所稱之
    受僱人不同，而被告丁○○於原告所主張侵權行為之基礎事
    實發生時（即95年），係擔任被告亞航公司之董事長，其雖
    與台翔公司成立委任關係至被告亞航公司擔任董事，但被告
    丁○○仍依公司法於董事會議中被選舉為被告亞航公司董事
    長，故被告亞航公司依公司法第192條及民法第528條仍可成
    立委任關係，因此被告丁○○係以受任人身分處理事務而有
    一定程度之裁量權，得自行裁量決定處理事務之過程及方法
    ，被告亞航公司對被告丁○○處理事務之方法無民法第188
    條欲涵攝之勞務監督關係，況依勞動一字第39767號函釋
    ，董事長為僱主，則被告丁○○擔任亞航公司董事長期間，
    係與亞航公司成立委任關係而非僱傭契約，故被告不應依民
    法第188條對原告負責。
  (二)被告亞航公司董事會及董事長依公司法第202條及第23條執
    行業務時，應盡忠實義務及善良管理人之注意義務，並以被
    告公司最大利益為優先考慮，而被告亞航公司95年第2次董
    事會討論案第九案做成之決議為：「1.俟法務部新竹市行政
    執行處批復情形決定後續之處理」「2.若法務部新竹市行政
    執行處不同意撤銷限制出境時，同意由亞航公司支付上述法
    務部之要求為丙○○先生解除限制出境。」，被告丁○○既
    為本公司前任董事長，與本公司為委任關係，其執行董事長
    職務，於本公司委任權限目的範圍內，有事務處理裁量權，
    故在其所受權限範圍內，考量本公司最大利益時，除原告指
    涉方法外，尚可以其他方式協助亞微公司法定負責人解除限
    制出境，此非被告公司董事會所不許，是被告丁○○於被告
    公司95年8月7日第4次董事會會議擔任會議主席，報告事項
    說明前次董事會決議狀況時，當時出席董監事未發表反對意
    見表示被告丁○○、被告公司有未執行前次決議或執行前次
    決議有不妥之處，因此被告丁○○協調新竹行政執行處以拍
    賣亞微公司資產來協助解除原告被限制出境之結果，應為被
    告亞航公司董事會所接受，故被告丁○○有執行被告亞航公
    司董事會決議。
  (三)觀察身心障礙保護法第1條所揭諸之立法意旨及該法第90條
    、第95條規定可知，該法係要求各級政府單位、身心社福機
    構、公共場所、民間企業對身心障礙者提供就業、健康、照
    護、便利友善等之生活環境，並未對一般個人課以特定義務
    或注意義務，而原告95年因被限制出境所受之行動自由拘束
    ，乃因公法義務所造成，原告因此所爭執之損害與身心障礙
    保護法所欲保護者不同，故被告丁○○並無違反身心障礙保
    護法規定。
  (四)原告無法如期至大陸換腎，其自由權、生命權並無損害：
  1.被告丁○○為亞航公司前任董事長，其執行董事長職務應負
    之作為義務與不作為義務，依照委任關係，僅存在於被告丁
    ○○與亞航公司、被告丁○○與亞航公司董事會之間。原告
    受公法義務拘束而遭限制出境非被告丁○○所造成，故被告
    丁○○對解除原告個人限制出境並不存在「作為義務」，無
    加害行為可言。
  2.本案原告主張之損害金額之計算基礎為因加害人之加害行為
    所導致受害人減少延長生命的機會，而原告預期至大陸換腎
    可獲得之利益，僅為期待利益，與侵權行為法要求須有現實
    損害之要件不符，無損害填補可言，且原告受公法限制出境
    之拘束雖造成其個人之不便，但此不便經事後觀察亦僅為暫
    時狀態，與侵權行為之「損害」該念仍有不同。另原告引用
    高等法院92年度上字第596號判決理由，與本案被告丁○○
    無加害行為且對原告不負作為義務之狀況不同，應不得援引
    適用。
  (五)原告於訴外另對被告丁○○提起強制罪及傷害罪之告訴，經
    臺南地檢署96年度偵字第16207號及96年度偵字第16930號不
    起訴處分確定，而依上該不起訴處分書理由要旨，原告曾於
    筆錄中承認被告丁○○與本事件指稱之腎臟病無因果關係，
    且檢察官亦認定被告丁○○對原告腎臟病之惡化無相當因果
    關係，足認本件被告丁○○對原告不負民法第184條侵權行
    為責任，因此縱認被告丁○○為被告亞航公司之受僱人，既
    被告丁○○不負民事侵權責任，被告亞航公司自毋庸依民法
    第188條第1項負責。
  (六)並聲明：
  1.原告之訴駁回。
  2.如受不利之判決，願供擔保請准宣告免為假執行。
三、兩造不爭執之事項：
  (一)亞航公司為亞微公司的法人股東，原告以亞航公司代表當選
    亞微公司董事後，經亞微公司董事會選任為董事長，在原告
    擔任亞微公司負責人期間（94年5月3日至95年2月16日），
    因亞微公司有滯欠94年房屋稅、勞工保險費等，經新竹行政
    執行處於95年2月15日通知將原告限制出境出海，原告雖曾
    於95年3月間聲明異議，但為行政執行署於95年4月份駁回異
    議確定。
  (二)為解決亞微公司積欠稅款及罰款之事宜，亞航公司曾於95年
    2月23日亞董字第014號函文亞微公司法定代理人（含董監事
    及清算人），表示亞航公司在亞微公司清算或破產階段，經
    相關協調或法律程序都不能清償時，亞航願意代為清償，嗣
    亞航公司在95年4月14日召開第二次董事會達成2項決議（即
    「(1)俟新竹行政執行處批復情形決定後續處理。(2)若法務部
    新竹行政執行處不同意撤銷限制出境時，同意由亞航公司支
    付上述法務部之要求為丙○○先生解除限制出境。」，以下
    簡稱系爭決議，內容如本院卷(一)44頁）。
  (三)系爭決議之後，行政執行處係就亞微公司的動產進行拍賣，
    於95年7月間拍賣完畢並受償亞微公司積欠的稅捐、費用等
    之後，於95年7月28日解除原告的限制出境出海。
  (四)有關原告病情部分，依據國泰醫院新竹分院記載：原告在94
    年10月23日有因為高血壓、尿毒症急診入加護病房治療並住
    院至94年11月7日，施行腹膜透析管入植入術。
四、兩造爭執事項：
  (一)被告丁○○是否有故意（明知原告有急需出境換腎的病情）
    ？
  (二)被告丁○○是否構成未執行亞航公司董事會系爭決議？
  (三)被告丁○○是否有違反身心障礙保護法第16條、第75條的規
    定，而構成民法第184條第二項違反保護他人的法律？
  (四)原告是否有於系爭決議之前就有至大陸換腎之計畫？
  (五)原告所稱其無法如期換腎是否是屬於民法所保護的自由權、
    生命權？
  (六)原告是否因無法如期至大陸換腎，以致其自由權、生命權受
    有損害？
  (七)原告是否因被告丁○○執行公司職務而受有自由權、生命權
    之損害？
  (八)原告主張非財產上損害賠償（慰撫金）及勞動能力的損害是
    否有理由？金額若干？
  (九)被告亞航公司是否應負民法第188條僱用人責任？
五、得心證之理由：
  (一)有關原告主張被告丁○○未執行亞航公司系爭決議一節，經
    查，被告擔任亞微公司法定代理人，又亞微公司因滯欠94年
    房屋稅、勞工保險費等，經新竹行政執行處於95年2月15日
    限制原告出境，原告雖曾於95年3月27日具狀向法務部行政
    執行署聲明異議，為行政執行署於95年4月份駁回異議在案
    （見本院卷(一)24至35頁）。而在原告聲明異議期間（尚未獲
    得前開法務部行政執行署駁回異議決定之前），亞航公司於
    95年4月14日召開第2次董事會達成2項系爭決議（即「(1)俟
    法務部新竹市行政執行處批復情形決定後續處理。(2)若法務
    部新竹市行政執行處不同意撤銷限制出境時，同意由亞航公
    司支付上述法務部之要求為丙○○先生解除限制出境。」等
    情，參以該次會議紀錄所載討論案由說明第(一)至(六)項（見本
    院卷(一)43、44頁）可知，系爭決議主要係為解決原告遭限制
    出境之問題，亞航公司董事會並已明確通過若法務部行政執
    行署不同意撤銷限制出境，則由亞微公司支付「上述法務部
    之要求」為丙○○先生解除限制出境之決議，所謂「法務部
    之要求」，依系爭決議說明(五)及法務部行政執行署聲明異議
    決定書內容觀之（見本院卷(一)44、35頁）不外乎提供足額擔
    保或支付稅款而言，故依被告亞航公司董事會開會結果確已
    通過由亞航公司支付（不論係提供足額擔保或代為支付稅款
    ）之決議甚明，此亦可由95年8月7日被告亞航公司95年度第
    4次董事會會議紀錄所載前次董事會議摘要報告內容「若新
    竹行政執行處不同意解除限制出境，同意由亞航公司支付約
    242萬元為丙○○解除限制出境」等詞可得而知（見本院卷
    (二)17頁），況為解決亞微公司積欠稅款及罰款之事宜，亞航
    公司早於95年2月23日即以亞董字第014號函文亞微公司法定
    代理人（含董監事及清算人），通知亞航公司在亞微公司清
    算或破產階段，經相關協調或法律程序都不能清償時，亞航
    願意代為清償等語明確，是被告丁○○仍辯稱：伊嗣後考量
    亞航公司最大利益及財務狀況，乃以決定先行處分亞微公司
    資產作為清償，並無怠於執行系爭決議云云，惟以被告丁○
    ○當時身為董事長，理應依董事會決議執行職務卻未積極執
    行亞航公司代為清償或提供擔保之事宜，而僅係消極等待亞
    微公司動產拍賣結果，蓋原告就限制出境一事聲明異議之際
    ，亞微公司動產本已遭其他債權人聲請強制執行在案，只是
    尚未執行終結而已，若被告亞微公司之立場僅係靜待拍賣亞
    微公司資產之結果，尚無須通過系爭決議由亞航公司代為清
    償，被告亞航公司既有系爭決議，目的就是要由亞航公司代
    為支付亞微公司欠稅款，以儘速解決原告遭限制出境之問題
    ，此由該次董事會會議紀錄即可明白得知，是不能認被告丁
    ○○先行處分亞微公司資產為清償之作法即認被告未怠於執
    行職務，被告丁○○確有故意不執行系爭董事會決議之行為
    ，足堪認定。
  (二)又原告主張：因被告丁○○故意不執行系爭決議，致原告無
    法順利出境至中國大陸接受換腎手術等情，有其提出之香港
    中國旅行社核發之台灣居民旅行證在卷可稽（見本院卷(一)16
    7頁）。按，憲法第10條規定人民有居住及遷徙之自由，旨
    在保護人民有自由設定住居所、遷徙、旅行，包括出境或入
    境之權利（大法官釋字第454號解釋意旨參照）。所謂自由
    權，係指自己之身體及精神上自由活動不受他人不法之干涉
    而言。被告丁○○明知亞航公司董事會之系爭決議係為使行
    政執行機關得以解除對原告之限制出境，讓原告享有入出境
    之自由所為之決議，竟消極不執行該決議，其對因不執行系
    爭決議將導致原告無法自由出境之結果顯可預知，而任其發
    生亦不違背其本意，原告並因此直至95年7月間，因亞微公
    司之動產遭拍賣完畢，行政執行處參與分配受償後始於95年
    7月28日被解除限制出境，則原告於系爭決議後至被解除限
    制出境之前所受身體上自由入出境之活動，實因被告丁○○
    消極不執行系爭決議之行為而受干涉，被告丁○○自屬故意
    侵害原告之自由，且其行為與原告之自由受損害具有相當因
    果關係。
  (三)因故意或過失，不法侵害他人之權利者，負損害賠償責任，
    不法侵害他人之自由者，被害人雖非財產上之損害，亦得請
    求賠償相當之金額，民法第184條第1項前段、第195條分別
    定有明文。又慰藉金之賠償須以人格權遭遇侵害，使精神上
    受有痛苦為必要，其核給之標準固與財產上損害之計算不同
    ，然非不可斟酌雙方身分資力與加害程度，及其他各種情形
    核定相當之數額，最高法院51年度台上字第223號判例足資
    參佐。查原告明知系爭決議為亞航公司董事會一致通過，卻
    故意不執行由亞航公司代為支付亞微公司欠稅款或提供擔保
    之職務，以解除原告限制出境，而原告確曾於95年3月21日
    向被告丁○○（原告當時任亞航公司董事長丁○○之特助）
    上簽呈表示須至國外就醫，簽請同意請假延至95年6月底，
    被告丁○○亦有於該簽呈上批示「‧‧‧建議原告3月底前
    用完休假‧‧‧想已有足夠天數到國外就醫。」等情（見本
    院卷(一)168頁），可知被告丁○○於95年3月間已知原告有須
    到國外就醫之情形，復參以原告提出香港中國旅行社核發之
    台灣居民旅行證（即台胞證），原告確有於95年2月份申請
    赴中國大陸（有效期至95年5月8日），雖原告無法證明渠確
    有於前揭期間至中國大陸換腎之醫療計畫，然被告丁○○未
    依法執行系爭決議之行為，確已侵害原告自由出境之權利，
    然因原告所受自由權之限制，僅限於出境，原告仍得自由於
    國內活動，並不受限制，是其受害之程度較遭完全剝奪行動
    自由而言為輕，另原告於95年7月28日解除限制出境，前後
    受害期間為約3個月，復參以原告原任被告丁○○任職之亞
    航公司董事長特別助理，渠等均有相當程度之教育程度、社
    會經驗及經濟地位，爰審酌以上各情及原告受害程度、時間
    ，被告丁○○侵害情節等一切情狀，認上訴人請求100萬元
    ，尚嫌過高，應予核減為20萬元，方屬公允。逾此範圍之請
    求，要屬無由。
  (四)至原告主張被告未執行系爭決議，致其生命權受有損害云云
    ，無非係以其於遭限制出境期間有至中國大陸換腎之醫療計
    畫，因被告丁○○未執行系爭決議之行為致其無法如期出境
    接受換腎手術。惟查：原告始終未能舉證證明其確有於上開
    遭限制出境期間至中國大陸換腎之醫療計畫，已如前述，則
    其主張因未能出境至中國大陸以致無法換腎之事實，即難採
    信，自難認原告之生命權受有何實際之損害。原告主張其生
    命權受有損害，請求非財產上損害賠償及勞動能力喪失17年
    之損害（因未能換腎致勞動年限減短），並不可採。
  (五)末者，原告主張被告亞航公司應依民法第188條規定，對被
    告丁○○之侵權行為連帶負責云云，惟按，股份有限公司與
    董事間之關係為有償委任，此觀公司法第192條第4項及第19
    6條之規定即明，又依同法第27條第1項、第2項規定，政府
    或法人為股東時，得自己當選為董事；亦得由其代表人當選
    為董事。前者因係政府或法人股東自己當選為董事，是與公
    司成立委任關係者固係政府或法人股東本身，惟後者係由政
    府或法人股東之代表人當選為董事，則與公司成立委任關係
    者應為該代表人個人，而非政府或法人股東本身（最高法院
    89年度台上字第2191號判決參照）。查本件被告丁○○係由
    被告亞航公司法人股東台翔公司所派任之代表人身分當選為
    被告亞航公司之董事長一節，為兩造所不爭，則被告丁○○
    係與被告亞航公司間成立委任關係，而非僱傭關係，因此原
    告主張依民法第188條請求被告亞航公司就被告丁○○之侵
    權行為負僱傭人之連帶損害賠償責任，核屬無據，原告請求
    亞航公司應連帶賠償云云，並不足採。
六、綜上所述，被告丁○○雖無侵害原告生命權，惟侵害原告自
    由權，被告丁○○就此應負損害賠償責任。是原告依侵權行
    為之法律關係，請求被告丁○○給付20萬元及自起訴狀繕本
    送達被告丁○○翌日起（即97年11月19日）之法定遲延利息
    部分，為有理由，應予准許。至原告超過上開範圍之請求，
    尚屬無據，應予駁回。兩造均陳明願供擔保請准宣告假執行
    及免為假執行，上開應准許部分，因未逾50萬元，爰依民事
    訴訟法第1項第5款規定職權宣告假執行，並准被告丁○○得
    供相當之擔保金額免為假執行，至於原告敗訴部分，其假執
    行之聲請失所附麗，應併予駁回。
七、本件判決結果已明，兩造其餘之攻擊或防禦方法，經本院斟
    酌後，認為均與判決之結果不生影響，自無逐一詳予論駁之
    必要，併此敘明。
八、據上論結，原告之訴為一部有理由、一部無理由，依民事訴
    訟法第78條、第87條第1項，判決如主文。
中    華    民    國    98    年     3    月    16    日
                  民事第三庭  法  官  蔡雅惠
以上正本係照原本作成。
如對本判決上訴，須於判決送達後20日內向本院提出上訴狀（應
附繕本）。
中    華    民    國    98    年     3    月    16    日
                              書記官  詹書瑋


司法院資訊處製作；財團法人民間司法改革基金會備份。
